ACORDAO-COMPLETO-2518215

ACÓRDÃO 18555/2021 ATA 39/2021 - SEGUNDA CÂMARA

VISTOS, relatados e discutidos estes autos de concessão de pensões militares no âmbito do Comando do Exército, instituída por Mitsutaro Yamashita, em benefício das Sras. Ana Maria Alvarenga Cristaldo e Barbara Jussara Mendes Padilha.
ACORDAM os Ministros do Tribunal de Contas da União, reunidos em Sessão da Segunda Câmara, diante das razões expostas pelo Relator, nos termos dos arts. 71, inciso III, da Constituição Federal, 1º, inciso V, e 39, inciso II, da Lei 8.443/1992, e 260 e 262, do Regimento Interno do Tribunal de Contas da União, em:
9.1. considerar ilegal a concessão das pensões instituídas por Mitsutaro Yamashita, negando-lhes registro, em virtude dos benefícios terem sido calculados com base em grau hierárquico acima do devido;
9.2. nos termos da Súmula-TCU 106, dispensar a reposição das parcelas indevidamente recebidas de boa-fé;
9.3. determinar ao Comando do Exército que:
9.3.1. nos termos do art. 262, caput, do Regimento Interno deste Tribunal, c/c art. 19, inciso II, da IN- TCU 78/2018, faça cessar, no prazo 15 (quinze) dias contados da ciência deste Acórdão, os pagamentos decorrentes dos atos ou parcelas ora impugnados, sob pena de responsabilidade solidária da autoridade administrativa omissa;
9.3.2. emita novos atos de pensão, livres das irregularidades apontadas, disponibilizando-os a este Tribunal, por meio do Sistema e-Pessoal, nos termos e prazos fixados na IN-TCU 78/2018;
9.3.3. nos termos do art. 21, inciso I, da IN-TCU 78/2018, disponibilize a este Tribunal, por meio do Sistema e-Pessoal, no prazo de 30 (trinta) dias contados da ciência, os comprovantes das datas em que as interessadas tomaram conhecimento deste Acórdão;
9.4. conforme o art. 17, §1º, da Resolução-TCU 315/2020, caberá à Secretaria de Fiscalização de Pessoal (Sefip) monitorar o cumprimento das determinações ora expedidas, representando a este Tribunal em caso de irregularidades;
9.5. dar ciência deste Acórdão ao órgão responsável pelas concessões, informando que o teor integral da deliberação poderá ser obtido no endereço eletrônico www.tcu.gov.br/acordaos e que o acesso às peças processuais poderá ser feito no endereço www.tcu.gov.br, opção "vista eletrônica".

Pensão militar, submetido, para fins de registro, à apreciação do Tribunal de Contas da União (TCU), de acordo com o art. 71, inciso III, da Constituição Federal.  O ato foi cadastrado e disponibilizado ao TCU por intermédio do Sistema e-Pessoal, na forma do art. 2º e 4º da Instrução Normativa TCU 78/2018.

Segunda Câmara

Comando do Exército.

3. Interessados/Responsáveis:
3.1. Interessados: Ana Maria Alvarenga Cristaldo (XXX.601.901-XX); Barbara Jussara Mendes Padilha (XXX.149.641-XX).

13.1. Ministros presentes: Bruno Dantas (Presidente), Augusto Nardes, Aroldo Cedraz e Raimundo Carreiro (Relator).
13.2. Ministro-Substituto presente: André Luís de Carvalho.

RAIMUNDO CARREIRO

Adoto como relatório, com ajustes de forma, a instrução lavrada pela Secretaria de Fiscalização de Pessoal-Sefip (peça 5) , cuja proposta de encaminhamento foi endossada pelo diretor da Unidade (peça 6) . Na sequência, reproduzo o parecer ofertado pelo Ministério Público junto ao TCU, de lavra do Procurador Sérgio Ricardo da Costa Caribé (peça 7) .
"INTRODUÇÃO
Trata-se de ato de pensão militar, submetido, para fins de registro, à apreciação do Tribunal de Contas da União (TCU) , de acordo com o art. 71, inciso III, da Constituição Federal.  O ato foi cadastrado e disponibilizado ao TCU por intermédio do Sistema e-Pessoal, na forma do art. 2º e 4º da Instrução Normativa TCU 78/2018.
O ato desse processo pertence às seguintes unidades:
Unidade emissora: COMANDO DO EXÉRCITO.
Unidade cadastradora:  DIRETORIA DE INATIVOS E PENSIONISTAS.
Subunidade cadastradora: SUC9 - 9ª Região Militar .
EXAME TÉCNICO
Procedimentos aplicados
Os procedimentos para exame, apreciação e registro de atos de pessoal encontram-se estabelecidos na Instrução Normativa TCU 78/2018 e na Resolução TCU 206/2007. Essas normas dispõem que os atos de pessoal disponibilizados por meio do e-Pessoal devem ser submetidos previamente a críticas automatizadas, com base em parâmetros predefinidos.
As críticas das informações cadastradas na etapa de coleta do ato foram elaboradas e validadas levando-se em conta as peculiaridades de cada ato. Os itens verificados nessa etapa são inerentes a dados cadastrais, fundamentos legais, mapa de tempo, ficha financeira, assim como eventuais ocorrências de acumulação. Trata-se de verificações abrangentes, minuciosas e precisas e sem a necessidade de ação humana e, portanto, menos suscetível a falhas. As críticas aplicadas estão discriminadas no sistema, no Menu e-Pessoal, opção "Crítica", que podem ser acessadas mediante concessão de perfil específico a servidores do TCU responsáveis pela análise.
Além das críticas automatizadas, há verificação humana adicional no caso de haver alertas do sistema ou informações não formatadas, como esclarecimentos do gestor ou do controle interno.  
As críticas também consideram os registros do Sistema Integrado de Administração de Recursos Humanos (Siape) . O Siape disponibiliza informações atualizadas sobre as parcelas que integram os proventos, diferentemente, portanto, do e-Pessoal, que informa as parcelas no momento do registro do ato. 
Essa confrontação com o Siape fornece uma visão atual e verdadeira da situação, o que permite descaracterizar irregularidades e inconsistências que, embora constantes do e-Pessoal, já foram corrigidas.
As verificações detectadas no ato encontram-se discriminadas na aba de pendências do ato no sistema e-Pessoal, bem como no espelho do ato contemplado por esta instrução.
Exame das Constatações
Ato: 5241/2017 - Inicial - Interessado: MITSUTARO YAMASHITA - CPF: XXX.911.791-XX
Beneficiários: ANA MARIA ALVARENGA CRISTALDO - CPF: XXX.601.901-XX - Ex-esposo (a) pensionado (a) e BARBARA JUSSARA MENDES PADILHA - CPF: XXX.149.641-XX - Companheiro (a) 
Parecer do Controle Interno: considerar o ato Legal.
Constatações e análises: 
1.1.1. Posto/Graduação de referência para cálculo dos proventos de reforma não correspondente ao último posto/graduação na ativa.
Justificativa do Gestor de Pessoal: Foi transferido para a Reserva Remunerada, com a remuneração a que faz jus com os proventos da graduação de Subtenente, observados os art.16, 23, 59, 64, 67 e 68 da Lei nº 8.237, de 30 de setembro de 1.991, conforme Portaria nº 176-S/3-DIP, de 10 de março de 1993, publicado no DOU nº 49, de 15 de março de 1993.
Análise do Controle Interno: Justificativa do gestor esclarece pendência
Análise da Equipe Técnica: Ilegal
No que se refere ao posto acima o instituidor, o Controle interno justificou que o militar encontra-se amparado pelo Foi transferido para a Reserva Remunerada, com a remuneração a que faz jus com os proventos da graduação de Subtenente, observados os art.16, 23, 59, 64, 67 e 68 da Lei nº 8.237, de 30 de setembro de 1.991.
Entretanto, na análise do tempo de serviço do militar realizada no ato nº 10003371-07-2001-002331-2 (TC-Processo 015.872/2002-6) apreciado pela legalidade, verifica-se o tempo de 04a 03m 04d servido em guarnição especial, tal tempo não conta para fins de tempo de serviço para o posto acima na reserva, previsto no 64 da Lei nº 8.237:
Art. 64. O militar que contar mais de trinta anos de serviço, ao passar para a inatividade remunerada, terá o cálculo da sua remuneração referido no soldo do posto ou graduação imediatamente superior ao seu.
Sendo oportuno lembra que a lei 6880/80 é que regula em seus artigos 135 e 137 quais tempos contam para fins de tempo de serviço para posto graduação acima e quais contam apenas para fins de reserva.
Logo, frente a tal situação, esta unidade técnica entende que a pensão em estudo deve receber a chancela pela ILEGALIDADE e os proventos de pensão militar devem ser calculados com base na graduação de 1º Sargento.
1.1.2. Ato com anexo do tipo sentença judicial (Poder Judiciario do Estado de Mato Grosso Sul ) .
Justificativa do Gestor de Pessoal: Não há. Verificação efetuada no âmbito do TCU.
Análise do Controle Interno:  Não há. Verificação efetuada no âmbito do TCU.
Análise da Equipe Técnica: Legal
Verifica-se que no ato em estudo há um interessado que consta no rol dos beneficiários por decisão judicial. No caso em estudo a Sra. ANA MARIA ALVARENGA CRISTALDO é ex-esposa pensionada. A leitura da documentação anexada (decisão judicial e certidão) ao ato possibilita concluir ela encontra-se amparada para ser beneficiária no caso em estudo pela - Lei nº 3.765/60, art. 7º, inciso I, alínea 'c' - Pensão militar de primeira ordem de prioridade ex-esposa pensionada.
No que se refere a acumulação de cargos/proventos públicos, os beneficiários que acumulam estão amparados pelo art. 29 da lei 3765/60.
Frente ao apresentado, entende-se que ato em análise pode receber a chancela pela legalidade e seu respectivo registro.
1.1.3. Possível cômputo de tempo privado no Tempo de serviço até 29/12/2000. Devolução do ato para complementação das informações. Atos de reforma: [SISAC-10003371-07-2001-002331-2].
Justificativa do Gestor de Pessoal: Não há. Verificação efetuada no âmbito do TCU.
Análise do Controle Interno:  Não há. Verificação efetuada no âmbito do TCU.
Análise da Equipe Técnica: Ilegal
No que se refere ao posto acima o instituidor, o Controle interno justificou que o militar encontra-se amparado pelo Foi transferido para a Reserva Remunerada, com a remuneração a que faz jus com os proventos da graduação de Subtenente, observados os art.16, 23, 59, 64, 67 e 68 da Lei nº 8.237, de 30 de setembro de 1.991.
Entretanto, na análise do tempo de serviço do militar realizada no ato nº 10003371-07-2001-002331-2 (TC-Processo 015.872/2002-6) apreciado pela legalidade, verifica-se o tempo de 04a 03m 04d servido em guarnição especial, tal tempo não conta para fins de tempo de serviço para o posto acima na reserva, previsto no 64 da Lei nº 8.237:
Art. 64. O militar que contar mais de trinta anos de serviço, ao passar para a inatividade remunerada, terá o cálculo da sua remuneração referido no soldo do posto ou graduação imediatamente superior ao seu.
Sendo oportuno lembra que a lei 6880/80 é que regula em seus artigos 135 e 137 quais tempos contam para fins de tempo de serviço para posto graduação acima e quais contam apenas para fins de reserva.
Logo, frente a tal situação, esta unidade técnica entende que a pensão em estudo deve receber a chancela pela ILEGALIDADE e os proventos de pensão militar devem ser calculados com base na graduação de 1º Sargento.
O quadro resumo de ocorrências e, quando for o caso, o detalhamento da norma legal e da jurisprudência para as inconsistências acima elencadas encontra-se no anexo II dessa instrução. 
Encaminhamento do ato: 
Considerar ILEGAL e recusar registro  do ato de Pensão militar de MITSUTARO YAMASHITA do quadro de pessoal do órgão/entidade COMANDO DO EXÉRCITO, com base nos arts. 71, inciso III, da Constituição Federal, 1º, inciso V, e 39, inciso II, da Lei 8.443/1992 e 260, § 1º, do Regimento Interno. 
Com fulcro no art. 262, caput, do Regimento Interno deste Tribunal, determinar ao órgão/entidade COMANDO DO EXÉRCITO que: 
dê ciência, no prazo de quinze dias, contados da notificação, do inteiro teor desta deliberação ao interessado, alertando-o de que o efeito suspensivo proveniente da interposição de eventuais recursos junto ao TCU não o exime da devolução dos valores percebidos indevidamente, caso o recurso não seja provido.
informe o teor do acórdão que vier a ser prolatado, encaminhando ao TCU, no prazo de trinta dias, comprovante da data de ciência pelo interessado, nos termos do art. 4º, § 3º, da Resolução TCU 170/2004.
emita novo ato, livre da irregularidade ora apontada, em substituição  ao ato de Pensão militar de MITSUTARO YAMASHITA, submetendo-o à nova apreciação por este Tribunal, na forma do artigo 260, caput, também do Regimento.
dispense a devolução dos valores indevidamente recebidos de boa-fé até a data da ciência do órgão/entidade COMANDO DO EXÉRCITO, do acórdão que vier a ser proferido, com base no Enunciado 106 da Súmula da Jurisprudência do TCU.
promova o recálculo do valor atualmente pago a título de reforma/pensão militar com base no posto/graduação incorreto, no prazo 15 (quinze) dias, contados a partir da ciência desta deliberação, sujeitando-se a autoridade administrativa omissa à responsabilidade solidária, em face de manifesta ilegalidade.
CONCLUSÃO
A abrangência e a profundidade das verificações levadas a efeito fundamentam convicção de que o ato 5241/2017 pode ser apreciado pela ilegalidade, em razão das irregularidades apontadas no item Exame das Constatações desta instrução, que representam afronta à legislação e à jurisprudência de referência
PROPOSTA DE ENCAMINHAMENTO
Ante o exposto, com fundamento no art. 71, inciso III, da Constituição Federal, no art. 1º, inciso V, e art. 39, incisos I e II, da Lei 8.443/1992, no art. 260 do Regimento Interno do Tribunal de Contas da União, propõe-se: 
Considerar ILEGAL e recusar registro  do ato de Pensão militar de MITSUTARO YAMASHITA do quadro de pessoal do órgão/entidade COMANDO DO EXÉRCITO, com base nos arts. 71, inciso III, da Constituição Federal, 1º, inciso V, e 39, inciso II, da Lei 8.443/1992 e 260, § 1º, do Regimento Interno.
Com fulcro no art. 262, caput, do Regimento Interno deste Tribunal, determinar ao órgão/entidade COMANDO DO EXÉRCITO que: 
dispense a devolução dos valores indevidamente recebidos de boa-fé até a data da ciência do órgão/entidade COMANDO DO EXÉRCITO, do acórdão que vier a ser proferido, com base no Enunciado 106 da Súmula da Jurisprudência do TCU.
informe o teor do acórdão que vier a ser prolatado, encaminhando ao TCU, no prazo de trinta dias, comprovante da data de ciência pelo interessado, nos termos do art. 4º, § 3º, da Resolução TCU 170/2004.
emita novo ato, livre da irregularidade ora apontada, em substituição  ao ato de Pensão militar de MITSUTARO YAMASHITA, submetendo-o à nova apreciação por este Tribunal, na forma do artigo 260, caput, também do Regimento.
promova o recálculo do valor atualmente pago a título de reforma/pensão militar com base no posto/graduação incorreto, no prazo 15 (quinze) dias, contados a partir da ciência desta deliberação, sujeitando-se a autoridade administrativa omissa à responsabilidade solidária, em face de manifesta ilegalidade.
dê ciência, no prazo de quinze dias, contados da notificação, do inteiro teor desta deliberação ao interessado, alertando-o de que o efeito suspensivo proveniente da interposição de eventuais recursos junto ao TCU não o exime da devolução dos valores percebidos indevidamente, caso o recurso não seja provido."
*** Parecer do MPTCU ***
"Trata-se da apreciação, para fins de registro, de ato de concessão de pensão militar emitido pelo Comando do Exército.
A Unidade Técnica propõe a ilegalidade do referido ato, em razão do computo indevido do tempo de serviço servido em guarnição especial para fins do posto acima previsto no art. 50 da lei 6.880/1980. 
De fato, conforme disposto nos artigos 135 e 137 da Lei 6.880/1980, o tempo de guarnição especial conta tão somente para fins de reserva remunerada e não para fins do posto acima previsto no art. 50 da referida Lei, em sua redação original.
In casu, verifica-se no ato que o instituidor foi beneficiado com um posto acima em razão do cômputo de 4 anos, 3 meses e 4 dias de guarnição especial, o que contraria o disposto acima. Por conseguinte, está irregular o cálculo do benefício de pensão, cujo ato deve ser apreciado pela ilegalidade. 
Ante o exposto, este membro do Ministério Público de Contas, em consonância com o encaminhamento proposto pela Unidade Técnica, entende que o ato da pensão militar em análise deve ser considerado ilegal e ter seu registro negado."
2.	É o Relatório.

não há

Procurador Sergio Ricardo Costa Caribé.

PENSÃO MILITAR. BENEFÍCIO CALCULADO COM BASE EM GRAU HIERÁRQUICO ACIMA DO QUE O MILITAR OCUPAVA NA ATIVA, SEM AMPARO LEGAL. ILEGALIDADE. NEGATIVA DE REGISTRO. DETERMINAÇÕES.

PENSÃO MILITAR (PMIL)

Secretaria de Fiscalização de Integridade de Atos e Pagamentos de Pessoal e de Benefícios Sociais (Sefip).

Em exame ato de pensão militar do Comando do Exército, instituída por Mitsutaro Yamashita, em benefício das Sras. Ana Maria Alvarenga Cristaldo e Barbara Jussara Mendes Padilha, submetido, para fins de registro, à apreciação do Tribunal de Contas da União (TCU) , de acordo com o art. 71, inciso III, da Constituição Federal. 
2.	Ao analisar a documentação, a Secretaria de Fiscalização de Atos de Pessoal (Sefip) , pugnou pela ilegalidade do ato, com a consequente negativa de registro, devido ao cálculo da pensão com base em grau hierárquico acima do ocupado pelo militar na ativa, sem amparo legal (peças 5 e 6) . O representante do Ministério Público junto ao Tribunal, douto Procurador Sérgio Ricardo Costa Caribé, endossou os apontamentos da unidade técnica (peça 7) .
3.	Passo a deliberar, adiantando que acompanho o entendimento da Sefip e do MPTCU.
4.	O Estatuto dos Militares (Lei 6.880/1980) diferenciou o tempo de efetivo serviço castrense de outras parcelas de tempo que contabilizam para a passagem à situação de inatividade, conforme o excerto a seguir dos artigos 135 a 137:  
Art. 135. Na apuração do tempo de serviço militar, será feita distinção entre:
I - tempo de efetivo serviço; e
II - anos de serviço.
Art. 136. Tempo de efetivo serviço é o espaço de tempo computado dia a dia entre a data de ingresso e a data-limite estabelecida para a contagem ou a data do desligamento em conseqüência da exclusão do serviço ativo, mesmo que tal espaço de tempo seja parcelado.
 (...) 
Art. 137. Anos de serviço é a expressão que designa o tempo de efetivo serviço a que se refere o artigo anterior, com os seguintes acréscimos:
 (...) 
VI - 1/3 (um terço) para cada período consecutivo ou não de 2 (dois) anos de efetivo serviço passados pelo militar nas guarnições especiais da Categoria "A", a partir da vigência da Lei nº 5.774, de 23 de dezembro de 1971.                        (Redação dada pela Lei nº 7.698, de 1988) 
§ 1º Os acréscimos a que se referem os itens I, III e VI serão computados somente no momento da passagem do militar à situação de inatividade e para esse fim.
5.	Ocorre que, conforme informações extraídas dos autos, o Sr. Mitsutaro Yamashita contava 28 anos, 2 meses e 24 dias de tempo de efetivo serviço quando passou para a reserva remunerada. Sem fazer jus, portanto, ao benefício previsto no art. 64 da Lei 8.237/1991, por contar menos de 30 anos de serviço.
6.	Desse modo, perfilho-me às considerações da Sefip e do MPTCU e entendo que o ato de pensão militar em comento deve ser considerado ilegal, uma vez que os proventos estão sendo calculados com base em grau hierárquico indevido. Conforme a documentação apresentada nos autos, a patente base para o cálculo dos benefícios deve ser ajustada para 1º sargento.
7.	Finalmente, como os atos foram enviados ao TCU em maio de 2017, há menos de cinco anos, podem ser apreciados sem a necessidade de prévia oitiva das interessadas (conforme entendimentos no RE 636.553/RS e no Acórdão 122/2021-TCU-Plenário, Relator Ministro Walton Alencar Rodrigues) .  
8.	Diante das considerações aqui alinhadas, Voto no sentido de que esta Segunda Câmara adote a proposta de Acórdão que ora submeto à apreciação.
TCU, Sala das Sessões, em 16 de novembro de 2021.
RAIMUNDO CARREIRO 
Relator